臺灣高等法院臺南分院民事判決　九十一年度上字第四七號　　Ｋ
　　　上　訴　人　甲　○　○
　　　被　上訴人　台南集義股份有限公司
　　　法定代理人　丙　○　○
　　　訴訟代理人　乙　○　○
右當事人間因侵權行為損害賠償事件，上訴人對於中華民國九十年十一月二十六日台
灣台南地方法院第一審判決（九十年度訴字第二０四號）提起上訴，本院判決如左：
    主    文
上訴駁回。
第二審訴訟費用由上訴人負擔。
    事    實
甲、上訴人方面：
一、聲明：(一)原判決廢棄。(二)被上訴人在第一審之訴駁回。(三)第一、二審訴訟費用由
    被上訴人負擔。
二、陳述：除與原判決記載相同者，茲引用之外，補稱：
  (一)原判決以上訴人辯稱系爭建物及圍牆（即ＡＢ連線處）均係訴外人鉦喬公司所建
    造，此部份未能確切舉證，要難憑採云云。然查，鉦喬公司建造該建物、倉庫與
    圍牆等均係數十年前之事，證人之搜尋困難可想而知，並非上訴人怠於舉證。
  (二)查系爭八六三號土地，為鄰里公園用地，有台南市政府都市發展局函可證，本即
    有公共利益之考量。而上訴人通行至公路（光明路）均需經由該地不可，乃係基
    於袋地通行權之作用使然，被上訴人縱得以請求補償，亦非得以相當於租金之損
    害為計算基準。
  (三)本件，被上訴人台南集義公司是否為系爭土地之真正權利人，容有疑義。前有台
    南地方法院、最高行政法院認為台南集義股份有限公司與日據時代台南集義株式
    會社非同一權利義務主體。
  (四)上訴人使用的範圍只有通行到外面的部分，只有通行並無占有。上訴人寄給對造
    之存證信函中提到「使用」，係因以本件土地現實狀況來看，要通到馬路上確實
    要使用到這部分，並非全部都佔用。系爭土地上的大門是以前鉦喬公司的。鐵絲
    網中間缺口部份已拆除，兩旁是樹木，並非鐵絲網擋住才形成缺口。
三、證據：除援用第一審所提證據外，補提台南市政府都市發展局函影本乙紙，另請
　　求傳訊證人莊博泰及履勘現場。
乙、被上訴人方面：
一、聲明：(一)上訴駁回。(二)第二審訴訟費用由上訴人負擔。
二、陳述：除與原判決記載相同者，茲引用之外，補稱：
 　 上訴人於九十年一月就在與我們的交界處用鐵絲網圍起來，後來因為我們告他，
　　他才拆除一部份，而且他在寄給我們的存證信函中亦自承從五十七年起就使用了
　　，又系爭土地很早以前就由鉦喬公司全部佔用。
三、證據：援用第一審所提證據。
丙、本院依當事人聲請履勘現場台南市○區○○段八六三地號土地。
    理    由
一、本件被上訴人起訴主張：系爭土地台南市○區○○段八六三號土地為被上訴人所
    有，惟上訴人自民國五十七年五月起即無權占有其中面積六百二十四平方公尺（
　　即附圖所示標示區Ａ、Ｂ、Ｃ、Ｄ、Ｅ、Ｆ、Ｇ、Ｈ）迄今，按該土地申報地價
　　為每平方公尺新台幣（下同）一萬三千二百九十八元，以此為基準，依百分之八
　　計算上訴人所得之利益每年為六十六萬三千八百三十六元，以回溯五年計算，其
　　金額為三百三十一萬九千一百八十元，為此，爰依侵權行為及不當得利之法律關
　　係，提起本訴請求損害賠償等語。
二、上訴人則以：系爭土地北側曾為訴外人鉦喬企業股份有限公司（下稱鉦喬公司）
    於五十七年間因業務需要，搭建占有以為倉庫使用（即附圖所示Ｈ部分），但該
　　公司業於七十七年三月二十一日經台南地方法院民事裁定破產在案，旋該地即荒
　　廢迄今，上訴人雖為鉦喬公司之負責人，但並未占有該地；另坐落同段八六四號
　　、八六四之一號土地上門牌號碼為台南市○區○○路二六一號之房屋（下稱系爭
　　建物），為上訴人前女婿即訴外人林銘濱於五十八年間搭建，自六十二年起供上
　　訴人借住迄今，因系爭土地為上訴人居住通行至公路基於土地相鄰關係之通行權
　　作用使然，且為訴外人林銘濱以前通行之用，經上訴人沿用，被上訴人據以請求
　　補償，究非有理云云，茲為抗辯。
三、被上訴人起訴主張：系爭土地係被上訴人所有，現為上訴人無權占用六百二十四
　　平方公尺（除如附圖所示Ｉ部分以外）之事實，業據被上訴人提出土地登記謄本
　　三紙及現場照片十七張為證，上訴人對於居住系爭土地如附圖所示Ｄ部分建物及
　　在系爭土地種植盆栽之事實並不爭執，復經原審及本院分別履勘現場，並會同台
　　南市東南地政事務所派員測量在案，有勘驗筆錄及台南市東南地政事務所九十年
　　三月二十九日東南地所測字第００二０三九號函附測量圖在卷可稽，被上訴人主
　　張上訴人占用系爭土地堪信真實。
四、上訴人抗辯：我使用的範圍僅是通行到外面的土地，並無占用其他系爭土地云云
    ，因此本案審究重點在於「上訴人占用範圍面積若干？」，經查：
　　(1)被上訴人曾於八十六年五月二十三日以台南市○○路郵局五支局第九四二號存
　　　證信函向上訴人函示：「本公司所有座落於台南市○區○○段八六三（即系爭
　　　土地）、八六三之一、八六三之三地號土地，經查台端（即上訴人）未經本公
　　　司同意，亦未向本公司承租，擅自於上開土地加蓋地上物圍牆，以為己用，．
　　　．本公司既係上開土地之所有權人，依法自得請求台端拆遷上揭地上物，並返
　　　還土地予本公司。」等語，上訴人於同年六月二日委由陳惠菊律師以台南金華
　　　路郵局第二五四號存證信函復表示：「一、本件甲○○先生委任辦理。．．二
　　　、代覆貴公司八十六年五月二十三日台南中正路郵局第九四二號存證信函。．
　　　．本人（即上訴人）於台南集義股份有限公司（即被上訴人）七十四年取得系
　　　爭三筆土地所有權之前，即民國五十七年起就使用該三筆土地，就其中八六三
　　　（即系爭土地）及八六三之三號二筆土地既屬公園預定地，本人希具體與集義
　　　公司談判租用事宜，另八六三之一號土地屬畸零地，本人亦願承買以合併使用
　　　，．．」等語，有該函在卷足憑。據上說明，上訴人自承於五十七年即已占有
　　　使用系爭土地。上訴人雖辯稱：上開存證信函係基於鉦喬公司業務上之需要而
　　　寄發云云。惟由上開存證信函內容以觀，上訴人係以個人名義函復被上訴人，
　　　主張自五十七年起即占用系爭土地，而存證信函中並無隻字片語提及訴外人鉦
　　　喬公司，顯與訴外人鉦喬公司並無關連。況訴外人鉦喬公司業於七十五年八月
　　　二十五日經原法院以七十四年度破字第二號裁定宣示破產在案，亦據上訴人提
　　　出上開裁定足憑，上訴人主張存證信函係以訴外人鉦喬公司名義寄發，與上開
　　　事證不符。嗣上訴人於本院準備程序中辯稱上開存證信函係遠親陳耀宗（已過
　　　世）委託陳惠菊律師所寫，上訴人並不知情云云，惟未舉證以實其說，空言否
　　　認，洵不足採。
　　(2)上訴人復自承於八十九年十二月二十三日左右，於系爭土地南面如附圖所示Ａ
　　　Ｂ連線處建築圍籬，顯見上訴人係將系爭土地ＡＢ連線以北處，據為己所使用
　　　之空間（即附圖所示Ａ、Ｂ、Ｃ、Ｄ、Ｅ、Ｈ、Ｇ、Ｆ、Ａ處之標示區，下稱
　　　甲區），上訴人雖辯稱：伊是為了防止狗進入才圍上圍籬云云，惟依常情，上
　　　訴人若無將甲區全部據為己用之意，系爭土地雖有任何人或動物進出，應與上
　　　訴人無涉，何有勞煩上訴人設立圍籬之需要？上訴人建築圍籬之行為顯係就伊
　　　原已占用之土地，宣示確定其使用之範圍為甲區全部，至為灼然。參以上訴人
　　　自承系爭土地如附圖所示近ＡＢ連線處之Ｊ部分土地上之樹木盆栽均為上訴人
　　　所種植，且上訴人自六十二年起即居住在系爭土地上之建物《該建物占有系爭
　　　土地上如附圖所示Ｃ部分０點０００一公頃、Ｄ部分０點００一九公頃、Ｅ部
　　　分０點０００一公頃》，平日晚間由系爭建物南側繞經大門（即如附圖所示Ｆ
　　　Ｇ部分）出去，白天直接由北側出入，此大門為其出入該建物之唯一出入口，
　　　此有原審九十年三月七日言詞辯論筆錄、台南市東南地政事務所九十年三月二
　　　十九日東南地所測字第００二０三九號函、同年九十年八月十六日東南地所測
　　　字第００六三八六號函、原審九十年三月二十三日及本院九十一年三月十五日
　　　勘驗筆錄在卷足稽，被上訴人主張上訴人使用系爭土地，要屬無疑。次查，系
　　　爭土地東側面臨東安街處有圓柱紅漆大門乙扇及磚造圍牆，南處有一圍籬（即
　　　如附圖所示ＡＢ連線處），足見系爭土地所示ＡＢ連線以北處即如附圖所示Ａ
　　　、Ｂ、Ｃ、Ｄ、Ｅ、Ｈ、Ｇ、Ｆ、Ａ處之標示區，為一只能自ＦＧ處大門進出
　　　之空間（即甲區），形成環繞上訴人住處之私人空間，此有勘驗筆錄、照片十
　　　四張附卷足憑。按占有他人之土地，非必就土地之每一寸一毫為實體之占用方
　　　屬之，凡能客觀上區別為一整體使用空間，即應視為一體，無分別認定之理。
　　　系爭土地甲區空間既僅能由系爭土地東側之圓柱紅漆大門進出，其中之空地部
　　　分，上訴人雖無實際之占用物，然『空地』除由上訴人實際通行外，尚造成視
　　　覺之舒展，亦有提升居住品質之效能，亦應屬遭上訴人占用之範圍。另如附圖
　　　所示Ｈ部分，為一磚造、有屋頂、無窗戶之建築物，亦須經由ＦＧ處大門進出
　　　，亦屬甲區空間範圍內而為上訴人所使用，被上訴人主張系爭土地（除Ｉ部分
　　　外）全區均為上訴人所使用，應堪採信。
　　(3)上訴人聲請傳喚之證人莊博泰於本院準備程序中雖到庭證稱：「系爭土地上之
　　　空倉庫（即Ｈ部分）係鉦喬公司所蓋，另上訴人所居屋旁之圍牆，伊在五十五
　　　年服務鉦喬公司時就有了」云云（本院卷第四十九頁、第五十頁）。按證人莊
　　　博泰所述建物及圍牆並非上訴人所建，縱令屬實，惟上開系爭土地範圍（除Ｉ
　　　部分外）既為上訴人所占有使用，並不影響被上訴人依法得請求上訴人損害賠
　　　償之權利，以上證人莊博泰之證言，並不足採為有利上訴人之證明。
五、綜上所述，上訴人並無法提出占用系爭土地之合法權源，而依社會通常觀念，無
    權占有他人之土地可獲得相當於租金之利益，而土地所有人則受有相當於租金之
    損失，土地所有人自得依民法第一百七十九條前段不當得利之規定請求無權占有
    人給付相當於租金之損害金，有最高法院六十一年台上字第一六九五號判例可稽
　　。再按利息、紅利、租金或贍養費、退職金、及其他一年或不及一年之定期給付
　　債權，其各期給付請求權，因五年間不行使而消滅，民法第第一百二十六條定有
　　明文；又城市地方房屋之租金，以不超過土地及建築物申報總價額年息百分之十
　　為限；第九十七條之規定，於租用基地建築房屋準用之，土地法第九十七條第一
　　項、第一百零五條亦分別定有明文。立法意旨係指於城市地方極繁榮地區，年租
　　金以土地及建築物申報總價額之百分之十為上限。查本件被上訴人係於九十年一
　　月十八日起訴，此有原審法院收發核章於起訴狀可稽。從而，被上訴人以上訴人
　　無權占有系爭土地甲區部分（面積六百二十四平方公尺），而請求上訴人給付自
　　起訴日起回溯推算五年（即八十五年一月十九日起至九十年一月十八日止）之相
　　當於租金之不當得利，洵屬有據。
六、末查系爭土地位於台南市東區商業區○○○○○路，臨近東安國小、後甲國中、
    成功大學，交通至為方便，地區繁榮，業經原審法院及本院分於九十年三月二十
    三日及九十一年三月十五日勘驗現場查明屬實，本院斟酌上情，認依土地申報地
    價百分之八計算相當租金之損害為適當。又上訴人占用系爭土地面積共六百二十
    四平方公尺，八十三年申報地價為每平方公尺六千元，八十六年為每平方公尺一
    萬三千二百九十七元，八十九年每平方公尺為一萬二千七百六十八元，有土地登
    記謄本及台南市東南地政事務所土地複丈成果圖在卷可考，則系爭土地自八十五
    年一月十九日起至八十六年六月三十日止之租金以八十三年之申報地價計算結果
　　為四十三萬四千零九十九元（計算方式為 6000〔申報地價〕×624〔佔用土地面
　　積〕×8/100×529/365〔日數〕＝434099），自八十六年七月一日起至八十九年
　　六月三十日止之租金以八十六年之申報地價計算為一百九十九萬一千三百五十九
　　元（計算方式為13297×624×〔184/365＋1＋1＋181/365〕×8/100＝0000000）
　　，自八十九年七月一日起至九十年一月十八日止之租金以八十九年之申報地價計
　　算為三十五萬二千七百四十一元（計算方式為12768×624×8/100×202/365＝35
　　2741），累計金額為二百七十七萬八千一百九十九元，原審對被上訴人之請求，
　　在總金額二百七十七萬八千一百九十九元及自起訴狀繕本送達上訴人翌日即九十
　　年二月八日起至清償日止，按週年利率百分之五計算之法定遲延利息範圍內予以
　　准許，經核並無不合，上訴意旨指摘原判決不當，求為廢棄改判，非有理由，應
　　予駁回。
七、本件事証已臻明確，兩造其餘攻擊防禦方法及証据資料，核與本件判決結果不生
    影響，不予一一論述，併予敘明。
據上論結，本件上訴為無理由，依民事訴訟法第四百四十九條第一項、第七十八條，
判決如主文。
中　　　華　　　民　　　國　　九十一　　年　　　五　　　月　　二十一　　日
　　　　　　　　　　　　　　　　　　臺灣高等法院臺南分院民事第四庭
~B1審判長法官　林　　金　　村
~B2　　　法官　袁　　靜　　文
~B3　　　法官　曾　　平　　杉
右為正本係照原本作成。
如對本判決上訴，須於判決送達後廿日內向本院提出上訴狀，未表明上訴理由者，應
於上訴後廿日內，向本院提出理由書。
中　　　華　　　民　　　國　　九十一　　年　　　五　　　月　　二十二　　日
                                        法院書記官　葉　　秀　　珍
